ACORDAO-COMPLETO-2338756

ACÓRDÃO 453/2020 ATA 6/2020 - PLENÁRIO

VISTOS, relatados e discutidos estes autos de relatório de auditoria de conformidade realizada na Valec Engenharia, Construções e Ferrovias S.A. (Valec) com o objetivo de fiscalizar as obras de construção da Ferrovia Norte Sul - Extensão Sul - Lotes 1S a 4S - no estado de Goiás, trecho entre Ouro Verde de Goiás/GO e São Simão/GO, em que ora se apreciam as oitivas a respeito dos achados III.1 - Transporte de brita e rachão em distâncias superiores aos previstos em projetos e pagamento do serviço de rachão Dmáx = 0,40m com preço acima do mercado, referente ao Lote 1S, e ao Achado III.4 - Justificativa insuficiente para o uso de contratação integrada, relativo ao Lote 3S, objetos, respectivamente, das oitivas dos itens 9.2.1 e 9.2.3 do Acórdão 2507/2016-TCU-Plenário;
ACORDAM os Ministros do Tribunal de Contas da União, reunidos em sessão Plenária, ante as razões expostas pelo Relator, em:
9.1. determinar à SeinfraPortoFerrovia, com fundamento no art. 47 da Lei 8.443/1992 c/c o artigo 252 do Regimento Interno desta Casa, a instauração, em processo apartado, de Tomada de Contas Especial com vistas a promover, no âmbito do Contrato 64/2010 (cujo objeto foi a construção do Lote 1S da FNS - Extensão Sul) , a identificação dos responsáveis e o refinamento dos cálculos do possível prejuízo de R$ 29.866.861,90 à Valec em decorrência das duas irregularidades apontadas no item 9.2.1 do Acórdão 2507/2016-TCU-Plenário, referentes ao Achado III.1 do Relatório de Fiscalização Fiscalis 158/2016, quais sejam, o transporte de brita e rachão em distâncias superiores aos previstos em projetos e o pagamento do serviço de Rachão Dmáx = 0,40m com preço acima do mercado, ficando, desde já, autorizadas as diligências consideradas necessárias e citações dos responsáveis que venham a ser identificados;
9.2. comunicar ao Ministro de Estado da Infraestrutura a adoção da medida proposta no item anterior, nos termos do art. 198, parágrafo único, do Regimento Interno deste Tribunal;
9.3. dar ciência à Valec, com vistas a que sejam adotadas providências a fim de prevenir ocorrências similares, de que a opção pela contratação integrada sem as devidas justificativas técnicas e econômicas que dão suporte à aplicação desta modalidade ao caso concreto, tal como identificado no Edital RDC 6/2014, implica desobediência ao art. 9°, caput, da Lei 12.462/2011, assim como à jurisprudência do Tribunal;
9.4. dar ciência deste Acórdão à Valec Engenharia e Construções S/A e ao Ministério da Infraestrutura;
9.5. retornar os autos à SeinfraPortoFerrovia para a continuidade da análise das oitivas referentes aos itens 9.1 e 9.2.2 do Acórdão 2507/2016-TCU-Plenário.

Auditoria realizada com o objetivo de fiscalizar as obras de construção da Ferrovia Norte Sul, no estado de Goiás, trecho entre Ouro Verde de Goiás/GO e São Simão/GO.

Valec Engenharia, Construções e Ferrovias S/A.

3. Interessado: Congresso Nacional.

13.1. Ministros presentes: José Mucio Monteiro (Presidente), Benjamin Zymler, Augusto Nardes, Raimundo Carreiro, Ana Arraes, Bruno Dantas e Vital do Rêgo.
13.2. Ministro-Substituto convocado: Augusto Sherman Cavalcanti (Relator).

ACORDAO-COMPLETO-2474933

Acórdão 1433/2021 - Plenário

AUGUSTO SHERMAN

Cuidam os autos de relatório de auditoria de conformidade realizada na Valec Engenharia, Construções e Ferrovias S.A. (Valec) com o objetivo de fiscalizar as obras de construção da Ferrovia Norte Sul - Extensão Sul - Lotes 1S a 4S - no estado de Goiás, trecho entre Ouro Verde de Goiás/GO e São Simão/GO.
2.	Acerca do estágio atual deste feito e do encaminhamento proposto, adoto como Relatório, com os eventuais ajustes de forma julgados necessários, a instrução constante da peça 221, cujas conclusões foram ratificadas pelo Diretor da Área (peça 222) e pelo Secretário de Controle Externo da SeinfraPortoFerrovia (peça 223) :
"INTRODUÇÃO
1. Cuidam os autos de relatório de auditoria realizada na Valec - Engenharia, Construções e Ferrovias S/A (Valec) com o objetivo de fiscalizar as obras de construção da Ferrovia Norte Sul - Extensão Sul - Lotes 1S a 4S - no estado de Goiás, trecho entre Ouro Verde de Goiás/GO e São Simão/GO.
2. A presente instrução tem como objetivo proposta de mérito quanto ao Achado III.1 - Transporte de brita e rachão em distâncias superiores aos previstos em projetos, referente ao Lote 1S, e ao Achado III.4 - Justificativa insuficiente para o uso de contratação integrada, relativo ao Lote 3S, objetos das oitivas dos itens 9.2.1 e 9.2.3 do Acórdão 2507/2016-TCU-Plenário, respectivamente.
3. O Achado III.2 - Insuficiência de motivação para a permuta de jazida de brita indicada em projeto, referente ao Lote 2S, e o Achado III.3 - A brita aplicada como lastro ferroviário não atende à norma técnica da Valec, referente ao Lote 4S, tratados nos itens 9.2.2 e 9.1 do Acórdão 2507/2016-TCU-Plenário, respectivamente, foram analisados na instrução da peça 214, a qual resultou em proposta preliminar de diligência à Valec, enviada à estatal por meio do Ofício 450/2018-TCU/SeinfraPortoFerrovia, de 23/10/2018 (peça 217) .
4. Importa consignar que a repartição da análise acima indicada teve por finalidade a celeridade processual, tendo em conta que os achados se referem a lotes/contratos distintos, portanto, passíveis de serem avaliados de maneira separada.   
HISTÓRICO
Da obra
2. A Ferrovia Norte-Sul (FNS) , denominada EF-151 no plano nacional de viação, é uma estrada de ferro inicialmente projetada para ligar o país de Belém/PA a Panorama/SP, com traçado de 3.100 km. O Governo Federal concedeu a construção e operação da ferrovia à Valec por meio do Decreto 94.813, de 1 de setembro de 1987, e da Lei 11.772, de 17 de setembro de 2008. 
3. A Valec e a União/Agência Nacional de Transportes Terrestres (ANTT) ratificaram essa concessão em 8 de junho de 2006. Estão implantados aproximadamente 1.575 km da FNS, dos quais estão em efetiva operação ferroviária 720 km subconcedidos à FNS S.A., empresa do grupo Vale S.A. (atualmente VLI) . 
4. A Extensão Sul da FNS compreende o trecho Ouro Verde de Goiás/GO - Estrela d'Oeste/SP, com 682 km de extensão, divididos nos lotes 1S, 2S, 3S, 3SA, 4S, 5S e 5SA. Esse segmento permitirá a interligação da FNS com o sistema ferroviário existente, de modo a dar acesso aos portos da Região Sudeste e a integrar de forma efetiva as regiões Sul e Sudeste com as regiões Norte e Nordeste. O trecho encontra-se em obras, e seus contratos estão em fase de finalização, com mais de 90% de execução. 
5. O presente processo tem como objeto de fiscalização os lotes (contratos) de construção 1S (64/2010) , 2S (65/2010) , 3S (66/2010) , 3SA (36/2014) e 4S (67/2010) da Extensão Sul da FNS, localizados entre a cidade de Ouro Verde de Goiás/GO e a ponte sobre o Rio Arantes/MG. A soma da extensão desses lotes totaliza 539 km, e o valor previsto para o investimento atinge o valor de R$ 2.582.321.537,06 (data-base, set/2009) . 
6. Como resultado da fiscalização, o relatório de auditoria (peça 73) descreve os quatro achados a seguir, preservada a numeração do relatório: III.1 Transporte de brita e rachão em distâncias superiores aos previstos em projetos; III.2 Insuficiência de motivação para a permuta de jazida de brita indicada em projeto; III.3 A brita aplicada como Lastro Ferroviário não atende à Norma Técnica da Valec; e III.4 Justificativa insuficiente para o uso de contratação integrada.
Do processo 
7.	Em decorrência dos quatro achados da auditoria, foi prolatado o Acórdão 2507/2016-TCU-Plenário, de relatoria do Ministro Augusto Sherman, que determinou, no item 9.1, com fundamento no art. 276, § 2º, do RITCU, oitiva relacionada ao achado III.3, e, no item 9.2, com fundamento no art. 250, inciso V, do RITCU, oitivas relacionadas aos achados III.1, III.2 e III.4.
8. As respostas à oitiva do item 9.1 do Acórdão 2507/2016-TCU-Plenário, assim como as demais manifestações da Valec referentes à adoção de medida cautelar pelo Tribunal (peça 151) , foram tratadas nas instruções das peças 138 e 182.
9. As respostas à oitiva promovida no item 9.2.2 do Acórdão 2507/2016-TCU-Plenário, referente ao Achado III.2 do relatório de auditoria, Insuficiência de motivação para permuta de jazida de brita indicada em projeto, assim como a análise da situação decorrente do item 9.1 do Acórdão 2507/2016-TCU-Plenário e do Achado III.3 do relatório de auditoria, foram analisadas na instrução da peça 214. O referido exame resultou em proposta preliminar de diligência à Valec, enviada à estatal por meio do Ofício 450/2018-TCU/SeinfraPortoFerrovia, de 23/10/2018 (peça 217) . Desse modo, a análise referente aos achados III.2 e III.3 será realizada posteriormente.  
10. Já as respostas às demais oitivas, referentes aos itens 9.2.1 (Achado III.1) e 9.2.3 (Achado III.4) do Acórdão 2507/2016-TCU-Plenário, serão objeto de análise de mérito nos itens I e II desta instrução.
EXAME TÉCNICO
I. Item 9.2.1 do Acórdão 2507/2016-TCU-Plenário: Achado III.1 Transporte de brita e rachão em distâncias superiores às previstas em projetos.
11. Em decorrência do Achado III.1 do relatório de auditoria, referente ao Lote 1S da Extensão Sul da FNS, o Tribunal determinou, por meio do item 9.2.1 do Acórdão 2507/2016-TCU-Plenário, de relatoria do Ministro Augusto Sherman, a oitiva da Valec e das empresas construtora e supervisora do lote, Aterpa Ltda. e Ecoplan Engenharia Ltda., respectivamente, para que se manifestassem, conforme abaixo:
' (...) em razão do suposto superfaturamento decorrente da exploração de apenas uma pedreira (Britago) em detrimento das duas previstas em projeto (Britago e Britagram) , onerando dessa forma o erário federal em R$ 22.142.993,02 por conta do aumento da Distância Média de Transporte de brita e rachão, e em razão do pagamento pelo serviço de Fornecimento de Rachão Dmáx = 0,40m, ao preço de R$ 72,32/m³ em detrimento do preço originalmente previsto de R$ 32,19/m³, causando o pagamento a maior de R$ 4.297.573,87, considerando a quantidade de 107.091,30m³ de rachão fornecido (item 9.2.1 do Acórdão 2507/2016-TCU-Plenário, de relatoria do Ministro Augusto Sherman) '.
12. Em resposta, as três empresas apresentaram ao Tribunal manifestações com informações que serão, adiante, resumidas e, posteriormente, analisadas.
I.1. Respostas às oitivas
I.1.1. Valec
13. A Valec apresentou manifestação por meio do Ofício 3.714/2016-Presi, de 13 de outubro de 2016, que consta na peça 100 do processo. 
14. Em resposta ao item 9.2.1 do Acórdão 2507/2016-TCU-Plenário, de relatoria do Ministro Augusto Sherman, a estatal informa que o apontamento feito pelo TCU é objeto de demanda judicial ainda pendente de determinação final (peça 100, p. 2) .
15. Além disso, apresenta resposta dada anteriormente à CGU em função de constatação referente a tema semelhante ao do Achado III.1 (peça 100, p. 124-128) .
16. Na resposta dada à CGU, a Valec apresenta histórico de suas ações internas relacionadas ao apontamento do achado, como comissões de sindicância, processos administrativos e decisões de diretores, já descritas e consideradas no relatório de auditoria deste processo. 
17. Ao final desse histórico, a estatal apresenta trecho do Termo de Decisão, de 17/8/2016, referente à Comissão de Processo Administrativo Disciplinar instituída pela Portaria 412/2014 da Valec, em que a empresa decidiu não apurar internamente os possíveis danos relacionados às constatações dessa comissão, devido à existência de Ação Civil Pública com objeto idêntico aos fatos tratados nos processos da estatal, conforme trecho abaixo.
'16. Por sua vez, faz-se imperioso destacar as informações e documentos consignados pela Assessoria de Controle às fls. 1.125 a 1.150, no tocante à existência de Ação Civil Pública em desfavor da Construtora Aterpa M Martins, da Ebate Construtora Ltda. e da Ecoplan Engenharia Ltda., na qual a Valec figura como assistente e cujo objeto, dentre outros, é idêntico ao dos fatos tratados nestes autos.
17. Diante disso, não há razão para se acolher as recomendações da comissão de processo administrativo disciplinar quanto à apuração de possíveis danos e das eventuais responsabilidades destas partes, uma vez que isso já vem sendo realizado e acompanhado pela Valec nos autos da Ação Civil Pública n° 0047314-59.2014.4.01.3500 que tramita na 4° Vara Federal de Goiânia. (peça 100, p. 126) .'
18. Por fim, a Valec não se pronuncia quanto ao suposto superfaturamento devido ao pagamento pelo serviço de Fornecimento de Rachão Dmáx = 0,40m ao preço de R$ 72,32/m³, em detrimento do preço originalmente previsto de R$ 32,19/m³.
I.1.2. Empresa construtora: Aterpa Ltda.
19. A empresa construtora do Lote 1S, Aterpa Ltda., apresentou manifestação por meio do documento que consta na peça 158 do processo.
I.1.2.1. Suposto superfaturamento decorrente da exploração de apenas uma pedreira em detrimento das duas previstas em projeto 
20. Quanto ao tema deste item, a empresa afirma a regularidade da exploração de apenas uma pedreira, Britago, em detrimento das duas invocadas pela unidade técnica, Britagran e Britago, e questionou os cálculos do suposto dano ao erário calculado pela unidade técnica.
21. Nesse sentido, a Aterpa alega impossibilidade de exploração da pedreira Britagran à época, dado que o fornecimento de material dessa pedreira era comercial, enquanto o edital, o projeto, o contrato e a proposta da construtora estabeleceram fornecimento de material produzido e não previam fornecimento comercial. 
22. Ainda de acordo com a empresa, após solicitar à Britagran cotação das condições para a produção de brita e rachão, a pedreira teria informado que não seria permitida a exploração da jazida com instalação de britador da Aterpa e apresentou orçamento somente para venda comercial do material, conforme comunicado enviado pelo proprietário (peça 158, p. 3 e 25) . 
23. Assim, conforme a construtora, enquanto o preço ofertado para a brita e rachão foi de R$ 27,00/ton (o que corresponde a R$ 40,50/m³) , a planilha contratual previa, respectivamente, os preços unitários de R$ 35,71/m³ e R$ 32,19/m³ para material produzido.
24. Por outro lado, a empresa alega ainda que a indicação das duas pedreiras no projeto é meramente sugestiva e que não há determinação para a utilização conjunta das duas jazidas. Além disso, a proposta do consórcio previu o uso de apenas um britador, o que impossibilitaria a exploração das duas pedreiras.
25. Ademais, para questionar os cálculos do suposto dano apontado pelo relatório de auditoria, a construtora destacou que, ao calcular as diferenças entre as DMT's decorrentes da exploração de duas pedreiras e de apenas uma, a Unidade Técnica não evidenciou os caminhos de transporte apreciados para a definição das distâncias, o que seria imprescindível para avaliação e convalidação dos cálculos finais, havendo a possibilidade concreta de que os caminhos de transporte que resultam nessa distância se mostrem inviáveis.
26. Assim, para o transporte de rachão, relembra que a unidade técnica realizou cálculo meramente hipotético, dado que considerou apenas a divisão entre o momento de transporte total e o volume de material transportado.
27. Já para o transporte de brita, a unidade técnica adotou a DMT considerada pela Polícia Federal em relatório juntado à Ação Civil Pública 0047314-59.2014.4.01.3500. Ressalta que as distâncias indicadas nesse relatório foram estimadas com trajetos que consideraram estradas ainda não concluídas na época da execução dos serviços, motivo que levou o juiz da ação a considerar o laudo da polícia parcialmente comprometido e a afastar parte do suposto débito arrolado na ação.
28. Assim, de acordo com a empresa, para que a distância considerada pudesse refletir a realidade do caso concreto, deveria a auditoria ter avaliado cada um dos caminhos de transporte disponíveis quando da execução das obras e, a partir daqueles realmente viáveis, adotar o de menor distância. Em verdade, nem a distância indicada pela Polícia Federal (65 km) , nem aquela calculada pela Unidade Técnica (44,5 km) atendem a esse pressuposto básico de análise.
I.1.2.2. Pagamento de Rachão Dmáx = 0,40m com preço maior do que originalmente previsto.
29. A Aterpa também apresenta elementos para comprovar a regularidade do pagamento pelo serviço de fornecimento de rachão ao preço de R$ 72,32/m³ em determinadas operações.
30. De acordo com a empresa, o quantitativo medido para o item 3.6.2.1 da planilha contratual foi referente ao rachão comercial e havia necessidade de utilização desse tipo de rachão devido à determinação da Valec, constante no Ofício MAC 057/2013 (peça 158, p. 29) .
31. Conforme essa determinação, a partir de 29/4/2013, o consórcio deveria adquirir da pedreira Britagran o rachão para fundação de aterro necessário do km 0 ao km 46 do Lote 1S. Os respectivos quantitativos de material comercial foram incluídos por meio dos 5° e 6° termos aditivos.
32. A Aterpa apresenta ainda a Nota Técnica 5-CT64/2010-TA05, referente ao 5° termo aditivo ao contrato, que tratou da adequação de serviços e quantidades do contrato do Lote 1S. 
33. Argumenta que a inclusão do item 3.6.2.1 - Fornecimento Rachão Dmáx = 0,40m (Comercial 2) foi precedida das análises correspondentes e contou com a apresentação de composição de preço unitário proposta pelo Consórcio a partir dos parâmetros do Sicro 2, a qual foi avaliada e aprovada pela Valec no âmbito do devido processo administrativo para apenas posteriormente embasar alteração contratual.
34. Conclui que, conforme demonstrado pelos boletins de medição, apenas foram remunerados com o preço referente ao rachão comercial aquela parcela do material que foi efetivamente adquirida dessa forma, são devidos todos os valores recebidos pelo Consórcio a este título, não havendo que se falar em qualquer suposto superfaturamento.
I.1.3. Empresa supervisora: Ecoplan Engenharia Ltda.
35. A empresa supervisora do Lote 1S, Ecoplan Engenharia Ltda., apresentou manifestação por meio do documento que consta na peça 169 do processo.
I.1.3.1. Suposto superfaturamento decorrente da exploração de apenas uma pedreira em detrimento das duas previstas em projeto 
I.1.3.1.1. Atuação da supervisora
36. Em sua manifestação, a Ecoplan apresenta considerações a respeito da condição da empresa como supervisora do Lote 1S, em cumprimento ao Contrato 86/2010, cujo objeto era a prestação de serviços técnicos especializados de supervisão de obras de implantação da EF-151-Ferrovia Norte-Sul, subtrecho Ouro Verde de Goiás/GO a Estrela do Oeste/SP, Lote 1S, situado entre a cidade de Ouro Verde de Goiás/GO (km 0 + 000) e a Rodovia GO-156 (km 111 + 219) .
37. Nesse sentido, ressalta que, conforme o edital de concorrência que originou sua contratação, cabe à supervisora a tarefa de examinar, quando solicitado pela Valec, as reivindicações das construtoras, sob quaisquer aspectos, como prazos, custos, métodos executivos, soluções técnicas, dentre outros, com emissão de parecer conclusivo sobre o assunto, avaliando o impacto financeiro e os reflexos sobre o cronograma de execução das obras (peça 169, p. 9) .
38. De acordo com a empresa, a supervisora contratada ocupa uma posição de subordinação em relação à Valec e não pode ser responsabilizada por supostos atos que fogem de sua esfera de atuação e de conhecimento, sobre os quais não teve gerência (peça 169, p. 9) . 
39. No caso da autorização para exploração da pedreira Britago, a decisão foi exclusiva da Valec, que não solicitou à supervisora qualquer opinião, análise ou parecer sobre a reivindicação da construtora para utilizar a Britago e não utilizar a Britagran (peça 169, p. 9) . De acordo com a empresa, o fiscal da Valec à época dos acontecimentos possuía postura de autossuficiência e independência em relação à supervisora e dispensava interveniência em diversas ações e decisões acerca de aspectos técnicos das obras (peça 169, p. 10) .
40. Segundo a empresa, isso se confirma, pois, além de não existir qualquer requerimento da Valec para a supervisora a respeito do assunto, não houve tempo hábil para qualquer análise por parte da supervisora, dado que a solicitação da construtora para explorar a Britago, por meio da correspondência FNS-064-CAE-036-2011, e a resposta da Valec, por meio do Ofício Hsp/Ext 50/2011-Valec, que autorizou o início da britagem, são do mesmo dia, 16/5/2011. Além disso, o início das atividades na pedreira ocorreu no dia 18/5/2011 (peça 169, p. 4 e p. 40) .
41. Ainda com relação à autorização de utilização apenas da pedreira Britago, a empresa cita trechos do processo administrativo 51402.093480/2014-66, constituído pela portaria 412/2014 da Valec, com destaque para as explicações do fiscal para a tomada de decisão e para citações do interrogatório do fiscal realizado no processo, que demonstrariam o caráter unilateral da decisão, (peça 169, p. 6-8) .
42. Tais explicações, compiladas as mais relevantes, citam a premissa do edital da licitação do empreendimento e do orçamento da obra que determinou fornecimento de material produzido e a negativa da Britagran em não permitir instalação de britador da construtora, com consequente fornecimento apenas comercial. Além disso, haveria limitação de percurso pela cidade de Nova Veneza/GO imposta pelo Ibama devido a ruídos na cidade, o que tornaria a DMT a partir da Britagran superior à da Britago.
43. Cita ainda resposta da Valec a questionamento da CGU, em que, para justificar o uso de apenas uma pedreira, a estatal também citou a necessidade de que o material pétreo deveria ser produzido (peça 169, p. 9) .
44. Destaca que, em 23/4/2013, quando uma nova gestão assumiu a Valec, a supervisora passou a ser mais acionada para análises técnicas das obras. Nesse momento, a estatal requereu a análise do cálculo das DMT´s e da controvérsia da utilização das pedreiras Britago e Britagran.
45. Destaca que o Tribunal tem conhecimento do resultado dessa análise, dado que há menção a ela no relatório de auditoria. Esse estudo teria apontado diferença no DMT de rachão até a 29ª medição, que resultaria em R$ 12 milhões pelo não uso da Britagran e uso apenas da Britago.
46. Nessa análise, a empresa teria apresentado entendimento à Valec de que, quando da medição do transporte de rachão, a construtora deveria ser remunerada pela distância mínima possível percorrida, contudo, ao realizar o pagamento da diferença de R$ 12 milhões, a estatal optou por realizar pagamento em função da distância percorrida.
47. Em relação ao pagamento acima, destaca troca de comunicados entre a supervisora e a Valec em relação à decisão da diretoria da estatal de efetivar o pagamento, no âmbito do processo administrativo 51402.051469/2013-48.
48. Entre esses comunicados, ao tomar conhecimento da decisão da diretoria, a supervisora enviou correspondência, datada de 1º/8/2013 (peça 169, p. 46) , em que se posicionou contrária ao pagamento referente ao transporte de rachão a partir da Britago no trecho em que seria mais econômico utilizar a Britagran (peça 169, p. 16) .
49. Contudo, em 2/8/2013, a Valec, por meio de sua Gerência Regional, determinou à supervisora, por meio da Carta 272/2013-GCR (peça 169, p. 53) , a emissão compulsória da medição do pagamento controverso, sob pena de multa por descumprimento contratual. Ressalta que essa carta foi uma imposição para que a supervisora assinasse a medição. Aponta também que, nesse mesmo sentido, teria sido o entendimento da Auditoria Interna da Valec (Audin) (peça 169, p. 18-19) .
50. Diante dessa imposição, no dia 5/8/2013, a supervisora encaminhou a 32ª medição, conforme determinação da Valec, porém registrou a ressalva de que a medição do item 'transporte de material para fundação de aterro' estava sendo efetuada em função do Termo de Decisão do Processo Administrativo 51402.051469/2013-48 (peça 169, p. 19) .
51. Enfatiza que a Ecoplan não tinha poder de decisão sobre o critério de medição, haja vista que sua função foi unicamente atestar, no boletim de medição, a quantidade executada do serviço. O critério utilizado na quantificação foi determinado pela Valec, que o manteve mesmo após a manifestação da opinião da consultora de que a distância percorrida poderia ser considerada como 'método executivo' e, portanto, ficaria às expensas da construtora. 
52. Afirma ainda que foi a definição do critério e não a medição em si que deu margem ao pagamento do item 'transporte de brita para lastro', pois a medição nada mais significa do que a materialização dos critérios de mensuração definidos pelo cliente.
I.1.3.1.2. DMT de projeto e realidade da obra.
53. A empresa também apresentou argumentos para refutar a análise comparativa entre as medições e o projeto executivo realizada no relatório de auditoria.
54. Nesse sentido, argumenta que a DMT constante no projeto básico é uma projeção meramente estimada e teórica e é natural que na execução da obra surjam situações que impeçam a execução conforme previsto no projeto. A projeção da DMT corresponde ao cenário final das obras e é comum que as distâncias efetivamente percorridas possam ser diferentes e possam mudar a cada medição (peça 169, p. 21) .
55. Explica que a DMT do projeto considerou alguns aspectos ideais da obra, como todas as desapropriações ao longo do eixo realizadas previamente, estradas operando normalmente, utilização uniforme e constante de fontes externas de material (pedreiras) com base nas previsões de demanda desse material.
56. Apontou erros nos projetos básico e executivo para demonstrar a inviabilidade de comparar o projeto com a realidade da obra para fins de avaliação das medições.
57. Nesse sentido, assinalou equívocos dos projetos básico e executivo que contribuíram para a subestimativa de rachão considerada na planilha orçamentária, devido a não prospecção adequada dos solos moles existentes que deveriam ser removidos e substituídos por rachão. Por ter subestimado a quantidade de rachão, consequentemente subestimou a quantidade do transporte.
58. Dentre os equívocos, aponta que o projeto básico subestimou a quantidade de material que deveria ser trazido das pedreiras, já que previu disponibilidade de material no leito da ferrovia. Essa previsão não se confirmou e o erro da estimativa foi associado à deficiência na realização de sondagens. 
59. Assim, a deficiência do projeto, que gerou o aumento de custo entre o previsto e o realizado, invalida a comparação entre o projeto e a obra para fins de avaliação das medições, dado que não seria adequado comparar um projeto inviável com a realidade da obra.
60. O projeto executivo também não conseguiu adequar o volume necessário de rachão, visto que incorreu mais uma vez em subestimativa dos solos moles.
61. Por outro lado, argumenta que a medição de brita e rachão considerou a distância efetivamente percorrida, conforme definido pela Valec, e não a distância mais curta possível, proveniente da Britagran, conforme sugerido pela supervisora.
62. Afirma ainda que as DMTs medidas até a 56ª medição foram as executadas em campo, considerada a proveniência da Britago e os impedimentos de trajeto que demandavam desvios.
63. Ainda, argumenta que não há como efetuar avaliação das DMTs somente considerando os quantitativos constantes nas planilhas do projeto executivo, devem-se analisar também os fatos que ocorreram na execução da obra.
64. Aduz que, de acordo com o projeto básico e executivo, o transporte ocorreria ao longo do eixo da ferrovia, premissa que não se confirmou, o que tornou a DMT utilizada no relatório do TCU irreal, pois estaria incoerente com condicionantes da obra. Descreve que não foram considerados os desvios obrigatórios no percurso de transporte devido à interferência de áreas não desapropriadas, impedimentos de tráfego por rodovia em obras, proibição de percorrer perímetro urbano, entre outros, resultando em aumento das DMT´s previstas.
65. Argumenta que o TCU realizou a comparação do cenário do projeto executivo com a medição, sem verificar se as premissas propostas no projeto executivo foram mantidas ou não. Alega que, ao se adotar o projeto executivo como parâmetro, o TCU acaba por assumir que as premissas foram mantidas, mas, no entanto, não foram.
66. Aduz que dentre as premissas não encontradas na execução das obras estão atraso nas desapropriações, falta de material para rachão originário dos cortes, falta de caracterização do terreno com sondagens.
67. Aponta equívoco do relatório de auditoria, dado que a unidade técnica utilizou DMT para lastro constante no laudo da Polícia Federal (PF) , o qual se refere a 41ª medição, enquanto o relatório quantificou valores até a 67ª medição. Assim, caso a DMT hipotética estivesse correta, o TCU estaria desconsiderando valores, já que a última medição acompanhada pela supervisão foi na 56ª medição.
68. Aponta inconsistências nos cálculos do relatório de auditoria, discutidas na página 26 da manifestação da empresa, e, ao final da discussão, argumenta que a medição foi feita de acordo com a definição da Valec, ou seja, foi medido o que realmente foi executado (peça 169, p. 26) . 
69. Em sequência, discute sobre a impossibilidade de utilização do laudo da PF para cálculo do suposto prejuízo decorrente do transporte de brita para lastro da PF (peça 169, p. 28) . 
70. Dessa discussão, destaca-se aqui a alegação da supervisora de que, embora no relatório de auditoria conste como premissa básica para cálculo do suposto prejuízo a utilização de apenas uma pedreira em detrimento das duas indicadas no projeto executivo, o laudo da PF não considera o uso simultâneo de duas pedreiras. O laudo parte da premissa de que a DMT foi aumentada pela utilização de rotas mais longas em vez de rotas mais curtas, ou seja, teria havido superdimensionamento de distâncias em relação às aferidas pela perícia. O cálculo da PF é um resultado de distâncias que deveriam ser percorridas, quando se considera a extração da brita da única pedreira utilizada, Britago.
71. Por fim, apresenta resumo do que pretendeu demonstrar na manifestação, conforme abaixo: 
'Do até aqui exposto, tem-se:
- demonstrada a inadequação de considerar o projeto executivo como parâmetro para comparar com a obra, haja vista a não verificação das premissas hipotéticas ali adotadas;
- explicada a impossibilidade de tomar como baliza a DMT de brita para lastro indicada no laudo da Polícia Federal, eis que ainda controverso no âmbito da ação judicial em curso;
- descritas as decisões e definições da Valec sobre o tema aqui tratado, seja sobre a autorização para exploração da pedreira Britago em detrimento da Britagran, seja sobre o pagamento do transporte de material pétreo a partir da pedreira explorada (ainda que mais distante) ;
Com base nisso, resta reconhecer as DMTs medidas até a medição 56A (85,57 km para brita e 57,58 km para o rachão) como adequadas à realidade da obra e desdobramentos dados pela Valec em função disso e consoantes às decisões e ao critério de medição e pagamento definido pela Valec'.
I.1.3.2. Pagamento de Rachão Dmáx = 0,40m com preço maior do que originalmente previsto 
72. A empresa apresentou argumentos para refutar o superfaturamento no fornecimento de rachão Dmáx = 0,40m apontado no relatório de auditoria.
73. Em resumo, a empresa alega que não houve propriamente uma alteração de preço unitário, o que ocorreu foi necessidade de criar um novo preço para remunerar o rachão fornecido na modalidade comercial, pois a planilha contratual só estabelecia a modalidade produzida. Assim, o que ocorreu foi uma alteração na modalidade de fornecimento, de produzido para comercial. 
74. Faz alegações para explicar a diferença de custos entre material comercial e produzido.
75. Explica que a alteração foi realizada dada a exigência de exploração da pedreira Britagran, a modalidade de fornecimento comercial dessa pedreira e a previsão da planilha de fornecimento apenas produzido. 
76. Nesse contexto, o preço novo passou pela validação da Gerência de Custos da Valec (GECUST) , que elaborou a Nota Técnica 22/2013-SUPRO/GECUST (Anexo 10) . Os preços novos (novas CPU's) foram parametrizados pelo Sicro, aplicando-se sobre eles os descontos ofertados pela Construtora em sua proposta vencedora da licitação (peça 169, p. 34) .
77. Alega economia devido ao uso da brita comercial visto que o material teve origem na pedreira Britagran que tinha DMT menor.
I.1.3.3. Conclusões e requerimento
78. Ao final da manifestação, a supervisora conclui que restou esclarecido e demonstrado, que a empresa apontou a prática antieconômica decorrente da utilização de apenas uma pedreira e fez o que estava ao seu alcance para impedir os pagamentos. Além disso, o preço novo criado para o fornecimento de rachão estaria justificado pela necessidade de inclusão da modalidade de fornecimento comercial para o material.
79. Por fim, requer que não seja incluída em uma possível instauração de TCE pelo Tribunal, em razão de estar comprovado que não incorreu em qualquer irregularidade na forma indicada no Acórdão 2507/2016-TCU-Plenário, de relatoria do Ministro Augusto Sherman.
I.2. Análise
I.2.1. Suposto superfaturamento decorrente da exploração de apenas uma pedreira em detrimento das duas previstas em projeto 
80. Diante da proposta da unidade técnica em instaurar TCE para apurar o suposto dano decorrente das irregularidades de utilização de apenas uma pedreira em detrimento das duas indicadas no projeto executivo, a oitiva foi realizada para esclarecer os fatos de forma a avaliar a real necessidade da instauração da TCE.
81. Inicialmente, cabe contextualizar que, desde antes do apontamento do suposto superfaturamento no relatório de auditoria, conforme histórico adiante apresentado no item I.2.1.1, a Valec discutiu internamente o assunto por meio de comissões e processos administrativos, os quais concluíram que existiu a irregularidade, identificaram responsáveis internos à empresa e recomendaram a apuração de responsabilidade da construtora e da supervisora, assim como a quantificação de prejuízos à estatal. 
82. Contudo, conforme se verifica na manifestação da Valec, a empresa não seguiu com as análises devido à existência de Ação Civil Pública que trata do mesmo assunto e possui como responsáveis as mesmas empresas do Lote 1S.
83. Assim, como está identificada a prática de ato antieconômico com indícios de dano ao erário, apurados pela própria Valec e verificados no relatório de auditoria do presente processo, e como a Valec não pretende seguir com as análises, não apenas estão evidenciados os pressupostos, mas também está a clara a necessidade de instauração de TCE, para que se possa refinar prejuízo e apurar responsabilidades. 
84. Contudo, dado que foi realizada a oitiva, e as empresas apresentaram manifestações a respeito do relatório de auditoria, serão feitas a seguir considerações a respeito dos principais argumentos trazidos aos autos.
I.2.1.1. Histórico do processo na Valec
85. A discussão teve início em abril de 2013, quando fiscais da Valec responsáveis pelo Lote 1S, após identificarem que a brita e o rachão usados no trecho entre os km 0 e 46 eram provenientes da pedreira Britago, solicitaram esclarecimentos e justificativas à construtora Aterpa, visto que o projeto executivo previa o uso da pedreira Britagran para o referido trecho, em conformidade com a adequabilidade e economicidade do transporte (peça 29, p. 11 e 73-78) .
86. Em 21/5/2013, por meio da Nota Técnica 4/2013-CEA-RFC-Sucon-Goianira, enviada à Diretoria de Engenharia da Valec, os fiscais da estatal responsáveis pelo Lote 1S refutaram as justificativas apresentadas pela construtora e quantificaram o transporte de brita e rachão medido em desacordo com o projeto, em total de R$ 17 milhões (peça 29, p. 102) .
87. Em decorrência dessa nota, em 6/6/2013, o TCU enviou o Ofício 5-205/2013-TCU, com questionamento de quais providências a Valec iria adotar quanto ao transporte de lastro e rachão em desacordo com o projeto até a 29ª medição, em valor de R$ 17 milhões. 
88. Com base na nota técnica e no ofício do TCU, a Valec instaurou comissão especial, por meio da Portaria 356, de 25/6/2013, alterada pela Portaria 394/2013, de 22/7/2013, para levantar os quantitativos e viabilizar o pagamento dos serviços executados pela construtora, dado que, devido às discussões anteriores, os pagamentos de transporte desses serviços estavam suspensos (peça 29, p. 40) .
89. Os resultados da comissão especial, constantes no Relatório de Serviços Executados pelo consórcio Aterpa/Ebate, apontaram que o transporte de rachão para fundação de aterro, entre o km 0 e o km 46 do Lote 1S, foram realizados exclusivamente de materiais provenientes da pedreira Britago (peça 29, p. 34) .
90. Com base no relatório acima, a diretoria da Valec liberou o pagamento do saldo devido à construtora até a 28ª medição e ordenou a instauração de comissão de sindicância para apurar os fatos e responsáveis pela execução dos serviços em desacordo com o projeto executivo (peça 30, p. 150) .
91. Assim, a Valec instituiu, por meio da Portaria 414, de 12/8/2013, a comissão de sindicância, e em seguida, comissão de processo administrativo disciplinar, por meio da Portaria 412/2014 (peça 49, p. 2) , de 21/7/2014.
92. Em 23/12/2015, o relatório da comissão apontou os responsáveis pelo pagamento de transporte de material pétreo proveniente da Britago para o início do Lote 1S, km 0 a 46 e recomendou ao Diretor Presidente que determinasse à Asjur a ação de reparação do erário, apuração de responsabilidade da construtora e da supervisora e solicitasse à Diretoria de Engenharia (Diren) a quantificação do prejuízo (peça 54, p. 175) . 
93. Por fim, conforme o Termo de Decisão, de 17/8/2016, referente à Comissão de Processo Administrativo Disciplinar instituída pela Portaria 412/2014 da Valec, a estatal decidiu não apurar os possíveis danos relacionados às constatações dessa comissão devido à existência de Ação Civil Pública com objeto idêntico aos fatos tratados nos processos da estatal.
I.2.1.2. Análise da manifestação da Valec
94. Em sua manifestação, a Valec apenas informou que o apontamento feito pelo TCU é objeto de demanda judicial ainda pendente de determinação final. Devido a essa demanda, como já exposto acima, mesmo diante da confirmação da ocorrência de irregularidade e do apontamento de indícios de prejuízo, a empresa não pretende abrir internamente ação de reparação de dano.
95. Contudo, dado que as comissões internas da Valec confirmaram a ocorrência da irregularidade e a existência de indícios de prejuízo à estatal devido ao aumento das distâncias de transporte, torna-se necessária a apuração do possível dano, assim como dos responsáveis.
I.2.1.3. Análise das manifestações da construtora e da supervisora
I.2.1.3.1. Impossibilidade de utilizar a pedreira Britagran
96. A empresa construtora deixou claro seu entendimento de que o uso de apenas uma pedreira foi regular diante das circunstâncias que cercavam as obras na época dos fatos. Para isso, apresentou argumentos para demonstrar que, como havia impossibilidade de utilizar a pedreira Britagran, a solução adequada foi a exploração unicamente da Britago.
97. Esses argumentos são semelhantes aos apresentados à Valec, e refutados no parecer da comissão especial instituída pela portaria 394/2013 da estatal (peça 29, p. 15) , quando a estatal iniciou os questionamentos quanto ao assunto em maio de 2013 (peça 29, p. 98) .
98. Tanto os argumentos apresentados pela construtora, quanto as respostas dadas pela comissão especial, já foram considerados quando do apontamento do Achado III.1 do relatório de auditoria, de forma que se considerou as respostas da comissão consistentes e válidas.
99. Conforme considerações a seguir, a manifestação em análise não apresentou elementos novos quanto à impossibilidade de utilizar a Britagran, de forma que se mantém o entendimento, tanto da Valec quanto do relatório de auditoria, de que a construtora poderia utilizar essa pedreira tanto comercialmente quanto com britador próprio.
100. A alegação da construtora de que a Britagran fornecia material na modalidade comercial enquanto o contrato previa apenas material produzido foi refutada pela comissão da Valec, uma vez que a estatal poderia realizar estudos para aprovação de nova composição de preço para remunerar essa atividade.
101. Além disso, quanto ao preço de R$ 27,00/ton cotado pela construtora junto à Britagran, que equivale a R$ 37,80/m³ para brita e R$ 40,50/m³ para rachão, mesmo se o material fosse adquirido por esse valor, haveria menos gastos na obra do que transportar a brita produzida na Britago.
102. Em uma conta conservadora, que considera a metade da brita e do rachão do lote coletados pelo preço acima, a construtora gastaria com brita mais R$ 304.406,41 (291.298,00 m³ /2 x (R$ 37,80 - R$ 35,71) ) , enquanto com rachão mais R$ 3.047.892,90 (733.548,23m³ /2 x (R$ 40,5 - R$ 32,19) ) . Esses valores somados não superam o valor de R$ 27.365.209,11 gasto a mais em transporte para buscar os insumos da Britago.
103. Além disso, conforme respondeu a comissão especial da Valec a alegações da construtora quanto aos preços praticados pela Britagran, na época da licitação, o Consórcio fez visita a campo para conhecer as características da obra, os valores de mercado e os insumos que permitiram à licitante apresentar suas composições de preços e seus orçamentos (peça 29, p. 15) .
104. Além do mais, houve outras cotações da construtora em datas diferentes junto à Britagran, em que a pedreira ofereceu preços mais baixos que os considerados acima (peça 49, p. 150) .
105. Ainda, quanto à suposta negativa da Britagran para instalação de britador próprio da construtora, consta, no processo, correspondência da Britagran à Aterpa, em que a pedreira apresenta alternativa de fornecimento de pedra na boca do britador a ser instalado nas proximidades da lavra (peça 49, p. 150) .
106. Não é aceitável também a alegação de que as pedreiras constantes no projeto executivo são meramente indicativas, dado que, em obediência ao princípio da economicidade, devido aos gastos com transportes, só seria possível a substituição por outra pedreira, caso os gastos fossem iguais ou menores do que a indicação do projeto.
107. Por fim, a alegação de que a construtora previu apenas um britador na proposta não está comprovada na manifestação da empresa. Contudo, mesmo se estivesse, não eximiria o problema, visto que o projeto utilizado para licitar o trecho previa mais de uma pedreira a serem utilizadas nas obras e a elaboração da proposta é responsabilidade da licitante. Além do mais, caso houvesse erro de projeto nesse sentido, havia a possibilidade de realização de aditivos para corrigir a falta de britador.
I.2.1.3.2. Suposta invalidação dos cálculos do Tribunal
108. Para alegar a invalidade dos cálculos do suposto dano à Valec apontado na auditoria, tanto a construtora quanto a supervisora apresentaram argumentos no sentido de que a quantificação apresentada no relatório de fiscalização foi meramente hipotética, pois utilizou como parâmetro apenas o projeto executivo.
109. De acordo com a construtora, o cálculo com base na DMT do projeto executivo não seria válido, pois seria necessário evidenciar os caminhos de transporte que deveriam ser percorridos para, a partir deles, definir o menor e adotá-lo como parâmetro para cálculo do suposto dano, de forma a refletir o caso concreto, e não apenas realizar a divisão entre o momento de transporte total e o volume total transportado. 
110. Já de acordo com a supervisora, o projeto executivo apresentava erros, pois considerava premissas que não se concretizaram no decorrer das obras, e não poderia ser utilizado como parâmetro para calcular o suposto dano.
111. Esses dois argumentos não são suficientes para elidir o suposto prejuízo nem a necessidade de instauração de TCE, dado que tratam de parâmetros para a quantificação do suposto prejuízo, e essa apuração dos valores, assim como a definição dos melhores parâmetros de cálculo, poderão ser melhor realizadas no âmbito da TCE, por estimativa ou por verificação, conforme artigo 210, § 1º, do RITCU.
112. Contudo, cumpre, desde já, afirmar a validade do projeto executivo como parâmetro de cálculo de prejuízo ao erário, visto que, conforme o inciso X do artigo 6° da Lei 8.666/1993, o projeto executivo contém os elementos necessários e suficientes para a execução das obras, o que obriga as obras públicas a transcorrerem de acordo com o determinado nesse projeto.
113. No caso em análise, o projeto contava com mapa logístico, que claramente indicava o uso ponderado de duas pedreiras com intuito de diminuir as distâncias de transporte. 
114. Caso os locais de obtenção de material tivessem que ser modificados, seja por premissas de projeto não concretizadas ou por motivos imprevisíveis, o contrato e o projeto executivo deveriam ser revistos para alocarem as devidas adequações, de maneira a manter o equilíbrio econômico-financeiro.
115. Assim, seria necessário demonstrar detalhadamente as supostas necessidades ou premissas de projeto não concretizadas que obrigassem o transporte de materiais a ocorrer por caminhos alternativos, de maneira que os setores responsáveis da Valec, como a Superintendência de Projetos ou Diretoria de Engenharia, pudessem proceder a avaliação e decidir a respeito dos ajustes no contrato, respeitada a manutenção de seu equilíbrio econômico-financeiro. 
116. Não cabe ao Tribunal demonstrar os caminhos que deveriam ser percorridos pela construtora, visto que cabe ao gestor o ônus de demonstrar a aplicação regular dos recursos sob sua responsabilidade. Os responsáveis pelas obras - construtora, supervisora e fiscais locais - deveriam evidenciar o motivo de estarem utilizando rotas e fontes de materiais distintos dos indicados em projeto.
117. Contudo, as justificativas para as distâncias percorridas em desacordo com o projeto se limitaram à suposta necessidade de descarte da pedreira Britagran e esse argumento foi considerado frágil tanto pela própria Valec nos resultados de comissão especial e comissão de sindicância, quanto pela análise feita no item I.2.1.3.1, acima.
118. Ainda, quando se busca aprofundar concretamente nas alegadas premissas de projeto não concretizadas, que, de acordo com a supervisora, tratam de áreas não desapropriadas, impedimentos de tráfegos em rodovia e proibição de tráfego em perímetro urbano, verifica-se incoerência no argumento.
119. Não fazem sentido as alegações de que devido à realidade das obras, a necessidade de caminhos alternativos de transporte de material pétreo deu causa à utilização da pedreira Britago e ao descarte da Britagran.
120. De acordo com sequência de diagramas unifilares de avanço físico da obra de maio a dezembro de 2011 (peça 209) , desde o início das obras o andamento das desapropriações estava mais adiantado no trecho do km 0 ao 46, próximo à Britagran, que no trecho próximo à Britago, o que significa maior facilidade de tráfego naquele trecho do eixo da ferrovia. 
121. Ainda, conforme a Nota Técnica 4/2013-CEA-RFC-Sucon-Goianira, é incorreta a afirmação da construtora de que, à época dos fatos, havia mais trechos liberados próximos à Britago, visto que até a 13ª medição, dezembro de 2011, as capacidades dos pulmões de brita para lastro nos km 1 e 8 foram esgotadas.
122. Além disso, é questionável ainda a necessidade de transporte de brita para lastro, material utilizado apenas na etapa de superestrutura, em momento tão cedo das obras, a partir da 8ª medição, em julho de 2011. 
123. Naquele momento das obras, conforme a mesma sequência de diagramas unifilares acima (peça 209) , as etapas da fase de infraestrutura ainda estavam em estágio incipiente de conclusão, a exemplo do desmatamento, que ainda estava em andamento, e da terraplenagem, que mal havia iniciado.
124. Se o transporte de materiais ocorresse alguns meses depois de quando iniciou, as desapropriações estariam mais avançadas e o eixo da ferrovia poderia ser utilizado com maior eficiência.
125. A supervisora não demonstrou qualquer impedimento de tráfego em rodovias próximas à Britagran ou proibição válida de tráfego urbano.
126. Ainda, os erros no projeto básico e executivo apontados pela construtora, que citam a subestimativa de solo mole no leito da ferrovia, não justificam o uso de apenas uma pedreira, pois tratam de diferenças entre os dois projetos e não interferiram no descarte da pedreira Britagran.
127. Não há nos autos qualquer outro motivo que tenha levado à exploração unicamente da pedreira Britago, ou qualquer outra justificativa concreta para justificar o uso de caminhos alternativos que levaram ao aumento do DMT a patamar acima do previsto no projeto executivo.
I.2.1.3.3. Laudo da Polícia Federal e recálculo do suposto superfaturamento
128. Na manifestação da empresa supervisora, verifica-se o argumento de que o laudo da PF não considera o uso simultâneo de duas pedreiras, mas apenas a premissa de que a DMT foi aumentada pela utilização de rotas mais longas em detrimento de rotas mais curtas, ou seja, teria havido superdimensionamento de distâncias em relação às aferidas pela perícia.
129. Conforme o laudo, quando os peritos calcularam o valor real da DMT, consideraram que a única pedreira utilizada foi a Britago. Os peritos destacaram ainda que essa hipótese de cálculo foi conservadora, pois, no projeto executivo, constam duas pedreiras, Britago e Britagran, e o uso da Britagran resultaria em distâncias de transporte menores para o fornecimento para o trecho entre o km 0 e o km 38, devido à localização da pedreira em relação ao eixo da ferrovia (peça 15, p. 7) .
130. Assim, verifica-se que a quantificação do suposto dano tratada nos autos da Ação Civil Pública, embora tenha tema semelhante, superfaturamento com DMT de brita para lastro, difere na maneira como foi quantificada. 
131. Enquanto a PF verificou caminhos mais curtos para uso apenas da pedreira Britago, o Tribunal, ao se basear no projeto executivo, prezou pelo uso das duas pedreiras simultaneamente, em alinhamento ao que se verifica desde o início do tratamento do problema nos processos administrativos que tratam das comissões especial e de sindicância da Valec.
132. Assim, verifica-se a necessidade de descartar o uso da DMT do relatório da PF e adotar como parâmetro as distâncias previstas no projeto executivo, conforme cálculos dos quadros 1 e 2 do relatório de auditoria, que quantificaram o suposto superfaturamento de R$ 27.365.209,11 (set/2009) relativo ao transporte de brita para lastro (peça 73, p. 15, Quadro 1) e transporte de material para fundação e aterro (peça 73, p. 15-16, Quadro 2) , ao utilizar distância de transporte de 44,5 km, definida no projeto executivo e calculada em função do uso ponderado das pedreiras Britago e Britagran.
I.2.2. Pagamento de Rachão Dmáx = 0,40m com preço maior do que originalmente previsto
133. De forma resumida, verifica-se que tanto a construtora quanto a supervisora alegaram que o valor do serviço Rachão Dmáx = 0,40 estaria mais elevado porque o novo preço utilizou rachão comercial, enquanto o preço antigo utilizou rachão produzido.
134. De fato, parte do aumento do valor do serviço ocorreu devido à substituição do insumo rachão produzido, pelo rachão comercial, contudo, a outra parte do aumento ocorreu de forma indevida, pois a Valec utilizou preço de rachão diverso do valor da data base do orçamento, setembro de 2009.
135. De acordo com a Nota Técnica 22/2013-Supro/Gecust, o preço criado para o novo item da planilha referente ao serviço Rachão Dmáx = 0,40 com material comercial utilizou na composição de preço o valor de pedra de mão comercial com preço Sicro 2 de novembro de 2012, R$ 52,92/m³, quando deveria ter utilizado o preço Sicro 2 de setembro de 2009, R$ 31,50/m³ (peça 169, p. 79 e peça 40) .
136. Assim, nos cálculos constantes no item 4.3.2 da nota técnica acima (peça 169, p. 81) , referente à composição do preço do serviço Rachão Dmáx = 0,40, ao substituir o custo do insumo pedra de mão comercial, R$ 52,92/m³, pelo valor referente ao Sicro 2 de setembro de 2009, R$ 31,50/m³, chega-se ao valor de R$ 48,96/m³ para o custo unitário total da composição.
137. Ainda, o sobrepreço calculado no relatório de auditoria merece correção, pois considerou o valor do Rachão Dmáx = 0,40m como se fosse o insumo rachão e não como um serviço com preço calculado em composição que utiliza o insumo rachão (peça 73, p. 16) .
138. Portanto, a diferença de preços utilizada para o cálculo do sobrepreço no relatório de auditoria deve ser de R$ 23,36/m³ (R$ 72,32/m³ - R$ 48,96/m³) , o que leva ao suposto superfaturamento de R$ 2.501.652,79 (R$ 23,36/m³ x 107.091,30 m³) .
I.3. Conclusão
139. Diante de todo o exposto, merece ser instaurada tomada de contas especial para identificação de responsáveis e refinamento dos cálculos do indício de prejuízo à Valec de R$ 29.866.861,90 (R$ 27.365.209,11 + R$ 2.501.652,79) , decorrente das irregularidades de execução das obras do Lote 1S em desconformidade com o projeto executivo e do pagamento do serviço de Rachão Dmáx = 0,40m com preço acima do mercado.
140. A irregularidade de desobediência ao projeto executivo ocorreu devido à exploração de apenas uma pedreira (Britago) em detrimento das duas previstas em projeto (Britago e Britagran) e restou configurada devido à falta de justificativas válidas para o descarte da Britagran durante a execução das obras.
141. A exploração apenas de uma pedreira resultou em prejuízo à Valec devido ao pagamento de R$ 27.365.209,11 (set/2009) a mais pelo transporte de brita para lastro e rachão. A construtora deveria ter utilizado as duas pedreiras indicadas no projeto executivo para reduzir as distâncias e o custo de transporte desses materiais.
142. Analisadas as manifestações das empresas construtora e supervisora, verificou-se que os argumentos que tentaram demonstrar a impossibilidade de exploração da Britagran são semelhantes aos refutados anteriormente por comissão especial da Valec e já foram considerados quando da realização da fiscalização do presente processo.
143. Já as alegações sobre a impossibilidade de utilização do projeto executivo como parâmetro para quantificação do prejuízo foram refutadas dado que não foram apresentados elementos concretos que demonstrassem a impossibilidade de as obras seguirem de acordo com o projetado.
144. Nesta instrução, corrigiu-se a quantificação do suposto prejuízo ao erário relativo a essa irregularidade para R$ 27.365.209,11, pois desconsiderou-se a distância calculada em laudo da Polícia Federal, que utilizou apenas a pedreira Britago, para adotar a distância prevista no projeto executivo, que ponderou o uso conjugado das pedreiras Britago e Britagran.
145. Conforme exposto na manifestação da Valec, a estatal não pretende seguir internamente com apuração desse prejuízo, pois já existe Ação Civil Pública com o mesmo objeto tratado neste achado.
146. Por outro lado, a irregularidade de pagamento de Rachão Dmáx = 0,40 com sobrepreço restou configurada devido à inserção de preço de pedra de mão comercial com base no Sicro 2 de novembro de 2012, quando deveria ter utilizada a data base do orçamento do projeto, setembro de 2009.
147. Essa irregularidade resultou em prejuízo à Valec devido ao pagamento de R$ 2.501.652,79 (set/2009) a mais pelo serviço de Rachão Dmáx = 0,40m, visto que o preço da pedra de mão em novembro de 2012 era R$ 52,92/m³ e em setembro de 2009 era R$ 31,50/m³.
148. Assim, as duas irregularidades configuram práticas de ato antieconômico com indícios de dano ao erário, o que atende aos pressupostos do artigo 5° da IN 71/2012-TCU para instauração de TCE.
149. Portanto, será proposta, com fundamento no artigo 252 do RITCU, a instauração de processo apartado de tomada de contas especial para, no âmbito do Contrato 64/2010, referente ao Lote 1S da FNS - Extensão Sul, identificar responsáveis e refinar o cálculo do indício de prejuízo de R$ 29.866.861,90, composto pelos montantes de R$ 27.365.209,11 (set/2009) , decorrente da irregularidade de execução de obras em desconformidade com o projeto executivo, referente à exploração de apenas uma pedreira (Britago) em detrimento das duas previstas em projeto (Britago e Britagran) , o que levou a Valec a pagar transporte de brita e rachão com aumento indevido da distância média de transporte, e de R$ 2.501.652,79 (set/2009) , decorrente da irregularidade de pagamento do serviço de Rachão Dmáx = 0,40m com sobrepreço, visto que a composição de preço do serviço deveria ter considerado o preço da pedra de mão comercial de R$ 31,50/m³, de setembro de 2009, e não de R$ 52,92/m³, de novembro de 2012.
II. Item 9.2.3 do Acórdão 2507/2016-TCU-Plenário: Achado III.4: Justificativa insuficiente para o uso de contratação integrada.
150. Em decorrência dos apontamentos do Achado III.4 do relatório de auditoria, referentes ao Lote 3SA da Extensão Sul da FNS, o Tribunal determinou, por meio do item 9.2.3 do Acórdão 2507/2016-TCU-Plenário, de relatoria do Ministro Augusto Sherman, a oitiva da Valec, para que se manifestasse, conforme abaixo:
' (...) acerca da insuficiência de justificativas para uso de contratação integrada no Edital RDC 6/2014, que originou o contrato 36/2014, em face do disposto no art. 9°, da Lei 12.462/2011 e na jurisprudência do Tribunal, a exemplo do Acórdão 1510/2013-TCU-Plenário, anterior ao lançamento do edital' (item 9.2.3 do Acórdão 2507/2016-TCU-Plenário, de relatoria do Ministro Augusto Sherman) .
151. Em resposta à oitiva, a Valec apresentou ao Tribunal manifestação constante na peça 179 com informações que serão, adiante, resumidas e, posteriormente, analisadas.
II.1. Resposta à oitiva
152. A Valec informou que as justificativas e informações básicas da contratação estão na Nota Técnica 7/2014/Supob (peça 179, p. 8) .
153. Citou a resposta dada pela Superintendência de Engenharia da Valec (Supen) , por meio do Despacho 41/2014-Supen, aos questionamentos da Asjur, considerados no relatório de auditoria, a respeito da fragilidade nos argumentos para a utilização da contratação integrada (peça 179, p. 3 e p. 30) .
154. Apresentou o Parecer 147/2014-Asjur/Bsb, em que a Asjur entendeu ser devida a justificativa apresentada no Despacho 41/2014-Supen, com fundamento no inciso I do art. 9° da Lei 12.462/2011 e recomendou a retificação no anteprojeto (peça 179, p. 35) .
155. Informou que o Contrato 36/2014 foi assinado em 7/8/2014, em data anterior ao entendimento constante no Acórdão 2153/2015-TCU-Plenário, de relatoria do Ministro Vital do Rêgo, em que o Tribunal julgou caso de contratação integrada do Dnit, idêntico ao em análise, e entendeu apropriado o uso do instituto da 'ciência'.
156. Citou trechos do voto condutor desse Acórdão e concluiu que a constatação em análise se enquadra no caso específico do Dnit.
157. Lembrou, ainda, as novas regras e procedimentos próprios para contratação por empresas públicas, instituídos pela Lei 13.303/2016 e regulamentados pelo Decreto 8.945/2016.
II.2. Análise
158. Para o uso de contratação integrada, o art. 9°, caput, da Lei 12.462/2011 exige justificativa técnica e econômica, e a jurisprudência do Tribunal evoluiu para que a justificativa econômica demonstre vantagens em termos monetários e a justificativa técnica demonstre a possibilidade de real competição entre as licitantes para concepção de metodologias distintas, que levem a soluções capazes de serem aproveitadas vantajosamente pelo Poder Público, conforme cita o Acórdão 1850/2015-TCU-Plenário, de relatoria do Ministro Benjamin Zymler.
159. Da análise da manifestação da Valec, verifica-se que a estatal não trouxe fatos ou documentos novos, visto que todos os documentos citados constam no processo e já foram apreciados quando da execução da auditoria, e são citados no relatório de auditoria.
160. Cabe esclarecer que as justificativas constantes na Nota Técnica 7/2014/Supob (peça 179, p. 8) tratam das justificativas para a contratação das obras e não de justificativas para o uso de contratação integrada.
161. Assim, conforme já citado no relatório de auditoria, as justificativas apresentadas pela Valec para o uso de contratação integrada no RDC 6/2014 não estão de acordo com o exigido pelo art. 9°, caput, da Lei 12.462/2011, nem com a jurisprudência do Tribunal, pois são genéricas, não detalham o caso concreto e não demonstram vantagens econômicas, nem técnicas do uso desse tipo de contratação.
162. Ainda, de acordo com o Despacho 41/2014-Supen, a Valec se baseou na complexidade das obras licitadas e na necessidade de empresa com 'expertise técnica' capaz de apresentar soluções que visassem economicidade e redução de prazos de execução das obras. Contudo, o tipo da licitação foi menor preço, o que não permitiu avaliar, durante a disputa, as melhores soluções ou metodologias.
163. Por outro lado, devido à necessidade de tempo para o aprendizado do uso da contratação integrada, da proximidade entre as datas de publicação do Acórdão 1510/2013-TCU-Plenário, de relatoria do Ministro Valmir Campelo, e do edital RDC 6/2014 da Valec, e do fato de que os vários acórdãos do Tribunal que detalharam as exigências para o uso desse tipo de contratação foram publicados após o edital da Valec, não é razoável aplicar, nesse caso, punição por desobediência à lei e à jurisprudência do TCU.
164. Contudo, será proposto dar ciência à estatal de que publicar edital para contratação integrada sem as devidas justificativas técnicas e econômicas, nos termos da jurisprudência do Tribunal, implica desobediência à jurisprudência do Tribunal.
II.3. Conclusão
165. Diante do exposto, conclui-se que as justificativas apresentadas pela Valec para o uso de contratação integrada no RDC 6/2014 não estão de acordo com o exigido pelo art. 9°, caput, da Lei 12.462/2011, nem com a jurisprudência do Tribunal, pois são genéricas, não detalham o caso concreto e não demonstram vantagens econômicas, nem técnicas do uso desse tipo de contratação.
166. Contudo, devido à necessidade de tempo para o aprendizado do uso da contratação integrada, da proximidade entre as datas de publicação do Acórdão 1510/2013-TCU-Plenário e do edital RDC 6/2014 da Valec, e do fato de que os vários acórdãos do Tribunal que detalharam as exigências para o uso desse tipo de contratação foram publicados após o edital da Valec, não será proposta nenhuma medida sancionatória.
167. Porém, será proposto dar ciência à estatal de que publicar edital para contratação integrada sem as devidas justificativas técnicas e econômicas implica desobediência ao art. 9°, caput, da Lei 12.462/2011, assim como à jurisprudência do Tribunal.
CONCLUSÃO
168. Foram analisadas as respostas às oitivas constantes dos itens 9.2.1 e 9.2.3 do Acórdão 2507/2016-TCU-Plenário, de relatoria do Ministro Augusto Sherman, referentes aos Achados III.1 (Transporte de brita e rachão em distâncias superiores aos previstos em projetos) e III.4 (Justificativa insuficiente para o uso de contratação integrada) , respectivamente, do relatório de auditoria.
169. Quanto ao item 9.2.1, referente ao Achado III.1, chegou-se à conclusão de que deve ser proposta, com fundamento no artigo 252 do RITCU, a instauração de tomada de contas especial para, no âmbito do Contrato 64/2010, referente à construção do Lote 1S da FNS-Extensão Sul, identificar responsáveis e refinar os cálculos do indício de prejuízo à Valec de R$ 29.866.861,90 decorrente das irregularidades de execução das obras do Lote 1S em desconformidade com o projeto executivo e do pagamento do serviço de Rachão Dmáx = 0,40m com preço acima do mercado.
170. Desse valor, R$ 27.365.209,11 (set/2009) se referem ao prejuízo que resultou da irregularidade de execução de obras em desconformidade com o projeto executivo, configurada na exploração de apenas uma pedreira (Britago) em detrimento das duas previstas em projeto (Britago e Britagran) , sem justificativas válidas para o descarte da Britagran e com aumento indevido das distâncias de transporte, enquanto R$ 2.501.652,79 (set/2009) se referem ao prejuízo que resultou da irregularidade de pagamento pelo serviço de Rachão Dmáx = 0,40m com sobrepreço.
171. Quanto ao item 9.2.3, referente ao Achado III.4, conclui-se que as justificativas apresentadas pela Valec para o uso de contratação integrada no RDC 6/2014 não estão de acordo com o exigido pelo art. 9°, caput, da Lei 12.462/2011 nem com a jurisprudência do Tribunal. Contudo, devido à necessidade de tempo para o aprendizado do uso da contratação integrada, da proximidade entre as datas de publicação do Acórdão 1510/2013-TCU-Plenário e do edital RDC 6/2014 da Valec e do fato de que os vários acórdãos do Tribunal que detalharam as exigências para o uso desse tipo de contratação foram publicados após o edital da Valec, não será proposta nenhuma medida sancionatória.
172. Assim, será proposto dar ciência à estatal de que publicar edital para contratação integrada sem as devidas justificativas técnicas e econômicas implica desobediência ao art. 9°, caput, da Lei 12.462/2011, assim como à jurisprudência deste Tribunal.
PROPOSTAS DE ENCAMINHAMENTO
173. Ante todo o exposto, submetem-se os autos à consideração superior, propondo:
173.1. com fundamento no art. 47 da Lei 8.443/1992, c/c o artigo 252 do RITCU, autorizar a instauração de processo apartado de Tomada de Contas Especial para identificação, no âmbito do Contrato 64/2010, para construção do Lote 1S da FNS-Extensão Sul, dos responsáveis e refinamento dos cálculos do suposto prejuízo de R$ 29.866.861,90 à Valec decorrente das duas irregularidades apontadas no item 9.2.1 do Acórdão 2507/2016-TCU-Plenário, referentes ao Achado III.1 do Relatório de Fiscalização Fiscalis 158/2016, transporte de brita e rachão em distâncias superiores aos previstos em projetos [e pagamento do serviço de Rachão Dmáx = 0,40m com preço acima do mercado], autorizando, desde já, as diligências e citações necessárias (item I.3) ;
173.2. comunicar ao Ministro dos Transportes, Portos e Aviação Civil a adoção da medida proposta no item anterior, nos termos do art. 198, parágrafo único, do Regimento Interno do Tribunal;
173.3. dar ciência à Valec de que publicar edital para contratação integrada sem as devidas justificativas técnicas e econômicas que dão suporte à aplicação desta modalidade ao caso concreto, identificada no Edital RDC 6/2014, implica desobediência ao art. 9°, caput, da Lei 12.462/2011, assim como à jurisprudência do Tribunal, com vistas à adoção de providências internas à estatal que previnam a ocorrência de outras semelhantes (item II.3) ;
173.4. dar ciência do acórdão que vier a ser proferido à Valec Engenharia e Construções S/A e ao Ministério dos Transportes, Portos e Aviação Civil, destacando que o relatório e o voto que fundamentam a deliberação ora encaminhada podem ser acessados por meio do endereço eletrônico www.tcu.gov.br/acordaos e que, caso tenham interesse, o Tribunal pode encaminhar-lhes cópia desses documentos sem quaisquer custos; e
173.5. retornar os autos à SeinfraPortoFerrovia para a continuidade da análise das oitivas referentes aos itens 9.1 e 9.2.2 do Acórdão 2507/2016-TCU-Plenário."
É o relatório.

Alexandre Aroeira Salles, OAB/DF 28.108; Luís Justiniano Haiek Fernandes, OAB/DF 2.193/A; Maurício Santo Matar, OAB/SP 322.216; Tales Schmidke Barbosa, OAB/RS 75.368 e OAB/DF 47.824; e outros.

Não atuou.

FISCOBRAS 2016. AUDITORIA DE CONFORMIDADE. FERROVIA NORTE SUL - EXTENSÃO SUL - LOTES 1S A 4S - NO ESTADO DE GOIÁS, TRECHO ENTRE OURO VERDE DE GOIÁS E SÃO SIMÃO. OITIVAS A RESPEITO DE DOIS DOS ACHADOS DE AUDITORIA, ATINENTES A POSSÍVEL PREJUÍZO DECORRENTE DO TRANSPORTE DE BRITA E RACHÃO EM DISTÂNCIAS SUPERIORES AOS PREVISTOS EM PROJETOS E DO PAGAMENTO DO SERVIÇO DE RACHÃO DMÁX = 0,40M COM PREÇO ACIMA DO MERCADO, ASSIM COMO DA UTILIZAÇÃO NÃO DEVIDAMENTE JUSTIFICADA DO REGIME INTEGRADO DE CONTRATAÇÃO. NÃO AFASTAMENTO DOS INDICATIVOS DE PREJUÍZO. INSTAURAÇÃO DE TOMADA DE CONTAS ESPECIAL EM PROCESSO APARTADO. AUSÊNCIA DE JUSTIFICATIVAS SUFICIENTES A RESPEITO DA UTILIZAÇÃO DO RDC. PONDERAÇÃO, EM RELAÇÃO A ESSE ÚLTIMO ASPECTO, QUANTO A TRATAR-SE DE PROCEDIMENTO LEVADO A EFEITO ENQUANTO A RECENTE UTILIZAÇÃO DO RDC AINDA SUSCITAVA DÚVIDAS SIGNIFICATIVAS. CIÊNCIA. RESTITUIÇÃO DO FEITO À UNIDADE TÉCNICA COM VISTAS AO PROSSEGUIMENTO DA ANÁLISE EM RELAÇÃO AOS DEMAIS ACHADOS DE AUDITORIA.

RELATÓRIO DE AUDITORIA (RA)

Trata-se de relatório de auditoria de conformidade realizada na Valec Engenharia, Construções e Ferrovias S.A. (Valec) com o objetivo de fiscalizar as obras de construção da Ferrovia Norte Sul - Extensão Sul - Lotes 1S a 4S - no estado de Goiás, trecho entre Ouro Verde de Goiás/GO e São Simão/GO, em que ora se apreciam as oitivas a respeito dos achados III.1 - Transporte de brita e rachão em distâncias superiores aos previstos em projetos e pagamento do serviço de rachão Dmáx = 0,40m com preço acima do mercado, referente ao Lote 1S, e ao Achado III.4 - Justificativa insuficiente para o uso de contratação integrada, relativo ao Lote 3S, objetos, respectivamente, das oitivas dos itens 9.2.1 e 9.2.3 do Acórdão 2507/2016-TCU-Plenário.
2.	Conforme já esclarecido anteriormente, este processo tem como objeto a fiscalização dos lotes (contratos) de construção 1S (64/2010) , 2S (65/2010) , 3S (66/2010) , 3SA (36/2014) e 4S (67/2010) da Extensão Sul da FNS, localizados entre a cidade de Ouro Verde de Goiás/GO e a ponte sobre o Rio Arantes/MG. Da auditoria levada a efeito, restaram constatados quatro achados, a saber: III.1 Transporte de brita e rachão em distâncias superiores às previstas em projetos e pagamento do serviço de rachão Dmáx = 0,40m com preço acima do mercado; III.2 Insuficiência de motivação para a permuta de jazida de brita indicada em projeto; III.3 A brita aplicada como Lastro Ferroviário não atende à Norma Técnica da Valec; III.4 Justificativa insuficiente para o uso de contratação integrada.
3.	Por intermédio do Acórdão 2507/2016-TCU-Plenário, o Tribunal, ao acolher proposta por mim apresentada, deliberou por promover oitivas em relação aos quatro achados mencionados, sendo aquela do item III.3 com base no § 2º do art. 276 (item 9.1) e as demais (III.1, III.2 e III.4) com fulcro no inc. V do art. 250 (itens 9.2.1, 9.2.2 e 9.2.3) , todos eles do Regimento Interno desta Casa. Conforme esclarecido pela unidade instrutiva, o exame das oitivas atinentes aos achados III.2 e III.3 será promovido em momento posterior, cuidando-se, neste momento, da análise daquelas relativas aos achados III.1 e III.4.
4.	Em relação ao achado III.1, cabe o esclarecimento de tratar-se, originariamente, da identificação de possível superfaturamento decorrente da exploração de apenas uma pedreira (Britago) em detrimento das duas previstas em projeto (Britago e Britagran) , onerando o Erário em R$ 22.142.993,02 por conta do aumento da Distância Média de Transporte de brita e rachão, assim como do pagamento do serviço de Fornecimento de Rachão Dmáx = 0,40m, ao preço de R$ 72,32/m³, em detrimento do preço originalmente previsto de R$ 32,19/m³, causando o pagamento a maior de R$ 4.297.573,87.
5.	Em relação a tal achado, as respostas às oitivas levadas a efeito foram objeto, pela unidade instrutiva, dos registros que sintetizo a seguir:
	a) a Valec limitou-se a informar que o apontamento feito pela equipe de auditoria a respeito do possível prejuízo decorrente da exploração de apenas uma pedreira também foi objeto de comissões de sindicância e processos administrativos, mas que aquela empresa decidiu por não dar prosseguimento à apuração de possíveis danos em razão de tal fato em função de a questão já ser objeto de processo judicial (Ação Civil Pública nº 0047314-59.2014.4.01.3500) ; aquela estatal não se pronunciou acerca do suposto superfaturamento resultante do pagamento pelo fornecimento de rachão por preço superior ao inicialmente previsto;
	b) no que se refere às alegações acerca da suposta impossibilidade de utilização da pedreira Britagran (argumentos já analisados pela comissão de sindicância da Valec e pela equipe de auditoria quando do registro do achado III.1) :
	b.1) o argumento de que ela somente estaria disposta a fornecer material na modalidade comercial foi refutado, tanto em função de entender-se que a estatal poderia realizar estudos para aprovação de nova composição de preços, quanto diante da constatação de que ao preço de R$ 27,00/ton cotado pela construtora junto à Britagran, mesmo em conta conservadora (que considera a metade da brita e do rachão do lote) , a construtora gastaria com brita mais R$ 304.406,41 e com rachão mais R$ 3.047.892,90, valores esses que, somados, não superam o valor gasto a mais para buscar tais insumos na Britago; além disso, foram identificadas cotações em que a construtora obteve junto à Britagran preços mais baixos do que aqueles referidos acima (fls. 150, peça 49) ;
	b.2) em relação à suposta negativa da Britagran para instalação de britador próprio da construtora, contrapõe-se correspondência onde aquela pedreira apresentara alternativa de fornecimento de pedra na boca do britador a ser instalado nas proximidades da lavra (fls. 150, peça 49) ;
	b.3) a alegação de que as pedreiras constantes no projeto executivo seriam meramente indicativas é rejeitada diante do princípio da economicidade, por entender-se que somente seria possível a substituição por outra pedreira caso os gastos fossem iguais ou menores do que a indicação do projeto;
	b.4) igualmente rejeitada a alegação de que a construtora previra apenas um britador, tendo em vista que o projeto previa mais de uma pedreira a ser explorada, além de admitir-se a possibilidade de aditivos para corrigir a falta de um britador;
	c) a tentativa de invalidação dos cálculos do possível dano à Valec realizados pela equipe de auditoria, em função de terem tomado como parâmetro o projeto executivo, o qual defende-se que considerava premissas que não se concretizaram:
	c.1) é refutada à luz do disposto no inc. X do art. 6º da Lei 8.666/1993 a respeito do projeto executivo;
	c.2) além disso, reforça a unidade instrutiva que o projeto em questão contava com mapa logístico, claramente indicando o uso ponderado de duas pedreiras com o intuito de diminuir as distâncias de transporte - caberia, portanto, aos responsáveis pelas obras (construtora, supervisora e fiscais locais) , demonstrar detalhadamente as eventuais supostas necessidades ou premissas de projeto não concretizadas, a fim de que a Valec pudesse analisar tais elementos e decidir a respeito; no entanto, verifica-se que os argumentos apresentados pela construtora foram considerados frágeis pela própria Valec;
	c.3) as alegações de que a realidade das obras (áreas não desapropriadas, impedimentos de tráfegos em rodovia e proibição de tráfego em perímetro urbano) deu causa a utilizar-se exclusivamente a Britago e a descartar-se a Britagran foram, igualmente, rejeitadas, tendo em vista as constatações de que o andamento das desapropriações esteve mais adiantado no trecho próximo à Britagran (peça 209) , de que até a 13ª medição (dezembro/2011) as capacidades dos pulmões de brita nos km 1 e 8 (mais próximos da Britagran) foram esgotadas e diante da ausência de comprovação de qualquer impedimento de tráfego em rodovias próximas à Britagran ou de proibição válida de tráfego urbano;
	c.4) a alegação a respeito da invalidade de utilizar-se o laudo da Polícia Federal para cálculo do possível superfaturamento, tendo em vista ali somente se haver considerado a utilização de uma pedreira, é acolhida, para que o cálculo do possível prejuízo decorrente da DMT seja aquele apurado pela equipe de auditoria tomando por base o projeto executivo; na hipótese, no entanto, verificou-se de o possível dano ser incrementado, passando a corresponder a R$ 27.365.209,11;
	d) quanto ao pagamento do fornecimento de Rachão Dmáx = 0,40m, acolheu-se parcialmente o argumento de que o cálculo inicial do possível prejuízo a esse título haveria tomado por base o rachão produzido, quando, na realidade, utilizou-se o rachão comercial; verificou-se, no entanto, que, como parâmetro para o preço do rachão comercial, a Valec utilizou, indevidamente, o valor do Sicro 2 de novembro de 2012, quanto deveria usar o Sicro 2 de setembro de 2009; em assim sendo, o valor do possível superfaturamento a esse título é reajustado para R$ 2.502.652,79.
6.	Em face desse quadro, a proposta da unidade instrutiva é no sentido de determinar-se a instauração, em processo apartado, de tomada de contas especial para, no âmbito do Contrato 64/2010 (atinente ao Lote 1 da FNS - Extensão Sul) , identificar os responsáveis e refinar o cálculo dos indícios de prejuízo no total de R$ 29.866.861,90, composto dos montantes de R$ 27.365.209,11 (utilização de apenas uma pedreira em detrimento das duas previstas no projeto executivo) e R$ 2.501.652,79 (pagamento de serviço de Rachão Dmáx = 0,40m com sobrepreço) .
7.	Acerca do achado III.4, atinente à justificativa insuficiente para o uso da contratação integrada, dos elementos apresentados pela Valec, correspondentes a documentos que já haviam sido apreciados anteriormente pela equipe de auditoria, até que se identificou Despacho em que se afirma que a decisão se haveria baseado na complexidade das obras e, portanto, na necessidade de buscar-se empresa com expertise técnica capaz de apresentar soluções que visassem à economicidade e redução de prazos de execução de obras. No entanto, sendo a licitação do tipo menor preço, não foi possível avaliar, durante a disputa, as melhores soluções ou metodologias.
8.	As justificativas apresentadas em relação ao achado III.4, portanto, foram consideradas insuficientes. Contudo, considerando a necessidade de tempo para o aprendizado do uso da contratação integrada, da proximidade dentre as datas de publicação de vários acórdãos deste Tribunal que detalharam as exigências para esse tipo de contratação e o edital RDC 6/2014 da Valec, a unidade instrutiva avalia que não seria razoável aplicar, nesse caso, punição aos responsáveis, entendendo suficiente que o ocorrido seja, apenas, objeto de ciência à Valec.
9.	Diante dos elementos constantes dos autos, não vislumbro motivos para divergir das conclusões da unidade instrutiva, em especial diante do aspecto de, no que se refere aos possíveis prejuízos identificados, ainda se tratar de decisão preliminar, no sentido da instauração de tomada de contas especial, em cujo âmbito se poderá promover a adequada quantificação do dano e a identificação dos responsáveis, assim como oportunizar a ampla defesa destes. Findo, portanto, por acolher em essência o parecer da instância que me precedeu, incorporando suas análises como minhas razões de decidir, assim como suas propostas de encaminhamento, ainda que, nesse caso, com os eventuais ajustes de forma julgados pertinentes.
10.	Consigno, por oportuno, que, encontrando-se os autos em meu Gabinete no aguardo de apreciação, veio a Valec, por meio dos Ofícios 5371/2018-PRESI (peça 224 - este, inclusive, com vasto material anexado sob a forma de itens não digitalizáveis) e 5654/2018-PRESI (peça 227) , prestar atendimento à diligência promovida via Ofício 0450/2018-TCU/SeinfraPortoFerrovia. Referida medida saneadora, contudo, decorre de proposição inserta na instrução da peça 214, atinente aos achados III.2 (insuficiência de motivação para a permuta de jazida de brita indicada em projeto) e III.3 (a brita aplicada como Lastro Ferroviário não atende à Norma Técnica da Valec) , cujo tratamento, conforme já adiantado nesta manifestação, deverá ocorrer em outra instrução. Referidos elementos, portanto, não interferem na tomada de decisão que ora se propõe.
	Manifesto-me, assim, por que o Tribunal adote o Acórdão que ora submeto à deliberação deste Colegiado.
TCU, Sala das Sessões Ministro Luciano Brandão Alves de Souza, em 4 de março de 2020.
AUGUSTO SHERMAN CAVALCANTI 
Relator